【裁判字號】    96,訴,483
【裁判日期】    980331
【裁判案由】    返還不當得利
【裁判全文】
臺灣高雄地方法院民事判決               96年度訴字第483號
原      告  丙○○
訴訟代理人  郭家駿律師
被      告  乙○○
訴訟代理人  甲○○○
上列當事人間請求返還不當得利事件，本院於民國98年3 月9 日
言詞辯論終結，判決如下：
    主    文
原告之訴及假執行之聲請均駁回。
訴訟費用由原告負擔。
    事實及理由
一、原告主張：緣兩造之祖先祠堂係坐落在高雄縣美濃鎮○○段
    2308地號土地，伊雖長年在日本經商並定居，然每年均定期
    回台祭祖，期間並居住在祠堂東側之廂房，祠堂西側廂房則
    為被告所居住。嗣於民國82年間，伊有意出資購買祠堂西側
    同段2309地號土地（下稱2309地號土地），然因伊長年居住
    日本，無法親自處理購地事宜，故委任被告代為購買2309地
    號土地（下稱委任購地契約），並於82年7 月2 日起至84年
    4 月28日依附表所示之日期，分次自日本中國國際商業銀行
    （下稱國際商銀）東京分行，將附表所示之金額直接匯予被
    告，或先匯至國際商銀三民分行及東高雄分行予訴外人陳輝
    星，再由陳輝星轉交被告收受，而依96年2 月3 日之美金及
    日幣匯率換算結果，被告共收受新台幣（下同）8,664,548
    元。嗣原告於94年底回國期間，得悉2309地號土地之所有人
    ，已於同年10月23日以650 萬元左右之價格出售，並於94年
    11月10日移轉登記完畢。然被告竟未出價購買，經查詢始知
    被告已將款項挪為他用，遂於96年1 月12日委請律師發函解
    除委任購地契約等情。爰依民法第179 條、民法第259 條第
    1 、2 款提起本訴，並聲明：(一)被告應給付原告5,371,548
    元，暨自起訴狀繕本送達翌日起至清償日止，按年息百分之
    5 計算之利息、(二)願供擔保，請准宣告假執行。
二、被告則以：伊並未受原告委託代為購買2309地號土地，亦未
    收受由陳星輝轉交之40,000元美金。而原告交付美金160,00
    0 元及日幣7,642,000 元之款項，實際上係伊配偶即訴外人
    甲○○○受原告之託，代其裝潢位於祖堂東側之廂房、代購
    祖墳用地及建造祖墳（下稱委任裝潢等契約），伊僅係提供
    帳戶供原告匯款等語，資為抗辯。並聲明：原告之訴及假執
    行之聲請均駁回。
三、兩造不爭執事項：
  (一)原告於82年7 月2 日匯款美金10,000元與陳輝星，由陳輝星
    轉交給被告，並分別於同年9 月30日匯款美金20,000元、同
    年10月21日匯款美金40,000元、同年10月29日匯款美金20,0
    00元、同年12月2 日匯款美金40,000元、同年12月24日匯款
    美金30,000元、83年4 月28日匯款日幣4,142,000 元、84年
    4 月28日匯款日幣3,500,000 元，受取人均為被告，均由被
    告受領。
  (二)原告曾於83年2 月15日匯款美金40,000元與陳輝星。
四、兩造於審理中協商之爭點為：(一)陳輝星有無交付美金40,000
    元予被告？(二)原告為何交付上開金額予被告？(三)原告請求被
    告返還美金20萬元及日幣7,642,000 元換算之新台幣5,371,
    548 元，是否有理由？茲分述如下：
  (一)陳輝星有無交付美金40,000元予被告？
    按當事人主張有利於己之事實，就其事實有舉證之責任，民
    事訴訟法第277 條定有明文。查原告曾於83年2 月15日匯款
    美金40,000元予陳輝星之事實，為兩造所不爭，固堪認定。
    惟原告主張：陳輝星轉交該筆40,000元美金予被告收受乙節
    ，為被告所否認，參照前開規定，此屬有利原告之事實，自
    應由原告負舉證之責。次查，依原告自承：無法提出被告收
    受陳輝星轉交美金40,000元之收據（見本院卷二第283 頁）
    等語以觀，自無從遽認被告已收受上述40,000元美金。此外
    ，參酌原告迄未提出證據供本院調查審酌，自難為有利於原
    告之認定。至原告雖另以：本院97年度訴字第1747號民事判
    決，認定陳輝星將美金40,000元轉交予被告，可證被告確有
    收受美金40,000元云云。然查，在該案中，認定被告收受陳
    輝星轉交美金40,000元乙節，所憑者均係原告單方之主張，
    既未見原告於該案提出證據，亦未見被告就此有何不利於己
    之陳述，尚難以此遽為不利被告之認定。故原告主張：陳輝
    星交付美金40,000元予被告收受等情，尚屬不能證明，難予
    採認。
  (二)原告為何交付上開金額予被告？
    承前，原告主張陳輝星交付美金40,000元予被告收受乙節，
    既屬不能證明，自無再就此爭點，續為論述之必要。
  (三)原告請求被告返還美金200,000 元及日幣7,642,000 元是否
    有理由？茲分述如下：
  1.按「無法律上之原因而受利益，致他人受損害者，應返還其
    利益﹔雖有法律上之原因，而其後已不存在者，亦同」，民
    法第179 條定有明文，是不當得利返還請求權，以無法律上
    之原因而受利益為其成立要件之一，依舉證責任分配原則，
    主張此項請求權成立之原告，應就無法律上之原因而受利益
    之事實，負舉證責任。又主張不當得利請求權之原告，係因
    自己之行為致造成原由其掌控之財產發生主體變動，則因該
    財產變動本於無法律上原因之消極事實舉證困難所生之危險
    自應歸諸原告，始得謂平。是以原告對不當得利請求權之成
    立要件應負舉證責任，亦即原告必須證明其與被告間有給付
    之關係存在，且被告因其給付而受有利益以及被告之受益為
    無法律上之原因，始能獲得勝訴之判決（最高法院91年度台
    上字第1673號判決意旨參照）。
  2.原告主張：因被告未履行委任購地契約之任務，該契約業經
    解除，故依民法第259 條第1 款、第2 款及第179 條規定，
    請求被告返還所交付之款項；然此為被告所否認，並以：原
    告未委託伊購買2309地號土地，兩造間並無委任購地契約，
    若前揭款項係用以購買2309地號土地，則原告何須自82年起
    至84年間止，分次匯款等語，資為抗辯。故就此爭點，首須
    認定者，即為兩造間是否曾經成立委任購地契約。經查：
  (1)原告就兩造間曾成立委任購地契約乙節，並未提出書面資料
    或在場見聞之證人供本院調查，徒憑前詞已難為其有利之認
    定。再參酌原告自承：委任購地契約沒有書面契約，當時沒
    有其他人在場，無法提出指定購買2309地號土地之匯款證明
    文件（見本院卷二第58頁、第284 頁）等詞；暨證人即兩造
    之親屬李新寶、林鍾春代、卓新逵均到庭證稱：未曾聽聞原
    告委託被告購買2309地號土地等語（見本院卷一第89頁、第
    91頁及第92頁）以觀，益徵被告所辯：原告並未委託伊購買
    2309地號土地等語，應屬實情。
  (2)又經本院委請亞東關係協會經由日本交流協會，向日本函詢
    82年起至84年間，自日本匯款至我國之金額有無限制，經日
    本財務省答稱：82年起至84年間個人從日本匯款至台灣，原
    則上並無限制，僅以下之情況必須擁有許可：(一)金額超過一
    千萬日圓之親屬間以外的捐款、贈與。(二)對企業的共同出資
    （限於武器製造業等相關業者）等情，有亞東關係協會亞協
    秘字第09756018370 號函及所附日本交流協會台北事務所20
    08年8 月18日第122 號函各1 份（見本院卷三第167 至16 8
    頁）在卷可佐，堪認原告主張：係因自日本匯款回台有管制
    ，始於82年起至84年間，分次匯回購買2309地號土地之款項
    云云，與事實不符，不能採信。此外，衡諸常情，委託他人
    購買土地，縱無法事前1 次交付全部款項，亦應於談妥購買
    價格後之相當期間內全數給付約定之款項，否則受託人之出
    價及履約能力，必受到相當之限制，然本件原告交付美金16
    0,000 元及日幣7,642,000 元之期間，自82年起至84年止，
    期間長達3 年，顯非事前全數給付，再參酌原告自承：被告
    始終未告知已就2309地號土地與地主達成買賣合意等語以觀
    ，則購買2309地號土地是否成約既尚未可知，原告焉有預先
    於3 年期間內，陸續給付購地款項之理? 益見原告前揭主張
    ：伊因委託被告購買2309地號土地，始陸續交付款項云云，
    並非可採。
  (3)綜上，原告主張：兩造間曾有委任購地契約乙節，尚屬不能
    證明。則原告主張解除委任購地契約，並依民法第259 條第
    1 款、第2 款契約解除之回復請求權，請求被告返還5,371,
    548 元，並非可採。又美金160,000 元及日幣7,642,000 元
    既係原告自行匯款或委由他人轉交予被告，則揆諸前開見解
    ，自應由原告舉證證明兩造間有給付之關係存在，且被告因
    其給付而受有利益以及被告之受益為無法律上之原因，惟本
    件原告既不能證明兩造間曾有委任購地契約存在，自難推認
    其交付被告之款項，係基於委任購地契約而為，且被告因此
    而受有利益。此外，交付金錢之原因甚多，不能因原告交付
    美金160,000 元及日幣7,642,000 元，即認被告受領前揭款
    項，必無其他法律上之原因，是單憑上開事證，尚無法證明
    被告係無法律上原因而受領前揭款項，故原告依民法第179
    條不當得利之規定，請求被告返還上述金額，亦屬無據。
五、綜上所述，本件原告既不能證明兩造間曾達成委任購地契約
    ，及其所匯予上訴人之款項，係基於上開契約所付，自不能
    認被告因此而受利益。從而，原告主張解除委任購地契約，
    並本於契約解除之回復原狀請求權及不當得利之法律關係，
    請求被告給付5,371,54 8元，暨自起訴狀繕本送達翌日起至
    清償日止，按年息百分之5 計算之利息，為無理由，不應准
    許。其假執行之聲請亦失所附麗，應併予駁回。
六、本件事證已臻明確，兩造所為之其他主張、陳述並所提之證
    據，經審酌後，認均與本件之判決結果無礙，爰不一一論述
    ，併予敘明。
七、據上論結，本件原告之訴為無理由，依民事訴訟法第78條，
    判決如主文。
中    華    民    國    98    年    3     月    31    日
                  民事第五庭  審判長法  官  李昭彥
                                    法  官  洪榮家
                                    法  官  李育信
以上正本係照原本作成。
如不服本判決，應於送達後20日內，向本院提出上訴狀並表明上
訴理由，如於本判決送達前提起上訴者，應於判決送達後10日內
補提上訴理由書（須附繕本）。
中    華    民    國    98    年    3     月    31    日
                                    書記官  林玉珊


司法院資訊處製作；財團法人民間司法改革基金會備份。
